臺灣臺北地方法院民事判決　　　　　　　　　　　　九十三年度簡上字第二六四號
　　上　訴　人　乙○○
　　訴訟代理人　王元勳　　律師
　　　　　　　　李怡欣　　律師
　　被上訴人　　甲○○
　　訴訟代理人　許淵秋　　律師
右當事人間請求返還租賃物事件，上訴人對於民國九十三年二月三日本院台北簡易庭
九十三年度北簡字第二三九一號第一審判決提起上訴，本院於民國九十三年七月十六
日言詞辯論終結，判決如左：
    主      文
上訴駁回。
第二審訴訟費用由上訴人負擔。
    事      實
甲、上訴人方面：
一、聲明：
  (一)原判決不利於上訴人部分廢棄。
  (二)右開廢棄部分，被上訴人於第一審之訴及其假執行之聲請均駁回。
  (三)如受不利判決，上訴人願供擔保，請准宣告免為假執行。
二、陳述：除與原判決記載相同者，茲引用之外，補稱：
    上訴人向被上訴人承租被上訴人所有門牌號碼為台北市○○街○段一八一號一樓
    之房屋（下稱系爭房屋）作為營業之用，詎被上訴人竟未依法先行向上訴人表示
    終止租約之意思表示，並未使上訴人有合理之期間自系爭房屋遷出，即遽然起訴
    請求上訴人返還系爭房屋及賠償違約金。上訴人就返還租賃物部分，願意無條件
    返還予被上訴人，然因被上訴人未合法終止系爭租賃契約，應不得向上訴人請求
    違約金，惟原審判決認事用法，顯有諸多違誤，上訴人爰依法提起上訴。
三、證據：除援用第一審所提證據外，上訴人並未提出證據供本院參酌。
乙、被上訴人方面：
一、聲明：上訴駁回。
二、陳述：兩造於民國（下同）九十二年四月二十日簽訂房屋租賃契約，約定由被上
    訴人將系爭房屋出租予上訴人，並約定租金為新台幣（下同）三萬二千元，租賃
    期間自九十二年四月二十日起至九十二年十月十九日止，押租金為二萬四千元，
    且約定租賃期間屆滿時，上訴人應將系爭房屋遷出交還予被上訴人。詎上訴人於
    九十二年十月十九日租期屆滿時，並未返還系爭房屋，履經催討，迄未返還，被
    上訴人爰依民法第六百六十七條、同法第四百五十五條規定，請求上訴人返還系
    爭房屋。另據兩造房屋租賃契約第六條約定可知，上訴人於租約屆滿時，除經被
    上訴人同意繼續出租外，應即日將租賃房屋按照原狀遷空交還予被上訴人，不得
    藉詞推諉或主張任何權利，如不即時遷讓交還房屋時，被上訴人每月得向上訴人
    請求按照租金五倍之違約金至遷讓完了之日止，上訴人絕無異議，是上訴人既無
    正當理由違反兩造房屋租賃契約之約定，且違反誠實信用原則，而拒絕交還系爭
    房屋，被上訴人自得依約向上訴人請求按照租金五倍之違約金至上訴人遷讓系爭
    房屋為止。又況，上訴人主張兩造間租賃契約係屬不定期租賃契約，依民事訴訟
    法第二百七十七條規定，應就前開事實負舉證責任。至原審判決審酌上訴人違約
    之緣由、社會經濟狀況及被上訴人所受損害，認上訴人應賠償被上訴人二倍之違
    約金，亦屬相當，上訴人遽指原審判決不當，即無理由。
三、證據：除援用第一審所提證據外，被上訴人並未提出證據供本院參酌。
    理      由
一、本件被上訴人起訴主張兩造於九十二年四月二十日簽立房屋租賃契約書，約定由
    被上訴人將所有門牌號碼臺北市○○街○段一八一號一樓房屋出租與上訴人，租
    期自九十二年四月二十日起至同年十月十九日止，租金每月三萬二千元，上訴人
    於租期屆滿時，應即將房屋遷讓返還與，如未即時交還房屋，應按每月租金五倍
    計算違約金，詎上訴人於租期屆滿後，迄未返還系爭房屋，為此訴請上訴人返還
    系爭房屋，並自九十二年十月二十日起至返還系爭房屋之日止，按月依租金之五
    倍給付違約金等語；上訴人則以伊向被上訴人承租系爭房屋開設餐廳，迄今已逾
    二十年，雙方自簽立租約開始，即係以每半年續約之方式，藉以調整租金，是本
    件屬不定期租賃關係，被上訴人未依法於一個月前先行向上訴人表示終止租約之
    意思，是本件租賃關係既未合法終止，則被上訴人請求返還系爭房屋及賠償違約
    金，自屬無據，且被上訴人所請求之違約金亦屬過高云云，資為抗辯。
二、經查，本件兩造對於雙方確曾於九十二年四月二十日簽立租賃契約，約定由被上
    訴人將系爭房屋交付上訴人使用一節並不爭執，此部份事實亦有房屋租賃契約書
    在卷可稽，應堪認為真實。依上開契約書第二條約定，本件租賃期限為自九十二
    年四月二十日起至同年十月十九日止，合計六個月，而租期屆滿時，依租賃契約
    書第六條約定，除經甲方即被上訴人同意繼續出租之外，上訴人即應將系爭房屋
    按照原狀遷空交還被上訴人，逾期遷讓交還時，被上訴人得每月按租金五倍之價
    額向上訴人收取違約金，此一約定為雙方所明知。本件被上訴人既係起訴請求上
    訴人返還系爭房屋及賠償違約金，是本件應審酌者，乃系爭契約是否已經租期屆
    滿，以及上訴人是否有遲延遷空返還系爭房屋之情事。本件上訴人辯稱系爭房屋
    租賃契約屬不定期限租約，而被上訴人未提前告知終止租約，其請求返還系爭房
    屋自有未洽云云。惟查，系爭契約書第二條已明白約定租賃期間，此為上訴人所
    知悉，若未此一明文約定之期限不具任何意義，則契約上何須如此記載？又倘如
    上訴人所言，本件屬不定期限租賃契約，何以上訴人於契約書第二條有關契約期
    間之約定文字上不為保留之記載，反作迴異於契約文字之解釋？又縱認上訴人所
    稱，本件雙方已有二十餘年租賃關係，向來均係採取每半年續約方式一情為真，
    惟此亦不能證明雙方間就系爭租賃契約未定有租賃期間，反適足以證明被上訴人
    並無成立不定期限租賃契約關係意思，蓋倘被上訴人有成立不定期限租賃契約之
    意思，自毋庸不辭煩累每半年簽訂契約一次，可見被上訴人如此做法，除一方面
    保有得每半年檢討租金調整之權利外，另方面亦係在保留租期屆滿時是否續租之
    重新思考空間，而依約定，倘被上訴人未同意續租，即應視為雙方之租賃契約關
    係終止，上訴人即應依約返還系爭房屋，如何可能解釋為雙方既係每半年重新簽
    訂租約一次，則被上訴人已喪失是否同意續租之意思表示權利，應認為成立不定
    期限租賃契約關係？是上訴人主張系爭契約未定有期限云云，自非可採。而本件
    契約於九十二年十月十九日租期屆至後，被上訴人並未同意續租，依上開約定，
    自應認為系爭租賃契約已經終止，依契約書第六條約定，上訴人即負有返還系爭
    房屋之義務，今上訴人不予返還，被上訴人依約及租賃法律關係訴請上訴人返還
    ，自非無據。又上訴人於房屋租期屆滿後，遲不依約返還系爭房屋，依系爭契約
    書第六條約定，被上訴人自有請求上訴人給付違約金之權利。而依系爭契約書第
    六條約定，被上訴人得請求之違約金數額，係以每月租金之五倍計付，本院爰審
    酌上訴人違約之緣由、雙方長久之租賃往來關係、社會經濟狀況及原告所受之損
    害等情，認違約金按月依租金之五倍計算，顯屬過高，應按月以租金之二倍即六
    萬四千元（計算式：32000元×2倍=64000元）計付為相當。
三、綜上所述，本件被上訴人主張系爭房屋租賃契約關係已經終止為可採，上訴人所
    辯均為無可取。依租賃契約及租賃法律關係規定，被上訴人自得請求上訴人返還
    系爭房屋並給付違約金。從而，被上訴人本於租賃契約及租賃法律關係，請求上
    訴人返還系爭房屋並給付違約金，為有理由，應予准許。又本件係就民事訴訟法
    第四百二十七條訴訟適用簡易程序所為上訴人敗訴之判決，依同法第三百八十九
    條第一項第三款規定，應依職權宣告假執行。是則原審判命上訴人如數給付，就
    被上訴人勝訴部分並依職權宣告假執行，且駁回被上訴人敗訴部分之主張及聲請
    ，於法並無不合。上訴意旨指摘原判決不當，求予廢棄改判，為無理由，應予駁
    回其上訴。
四、據上論結，本件上訴為無理由，依民事訴訟法第四百三十六條之一第三項、第四
    百四十九條第一項、第七十八條，判決如主文。
中　　　華　　　民　　　國　　九十三　　年    　八　　  月　　  六    　日
                              臺灣臺北地方法院民事第二庭
  　　　　　　　　　　　　　　　　　　　　　審判長法　官　丁蓓蓓
 　 　　　　　　　　　　　　　　　　　　　　　　　法　官　李家慧
 　　 　　　　　　　　　　　　　　　　　　　　　　法　官　汪漢卿
右正本證明與原本無異
本判決不得上訴
中　　　華　　　民　　　國　　九十三　　年　  　八　　  月　　  六    　日
                                                  書記官  許婉如
